【裁判字號】    92,智,18
【裁判日期】    921126
【裁判案由】    排除侵害
【裁判全文】
臺灣臺中地方法院民事判決  九十二年度智字第一八號
    原      告    日商．杉安股份有限公司
    法定代理人    甲○  ○○
    訴訟代理人    陳和貴律師
                  鍾文岳律師
    複  代理人    邱永豪律師
    被      告    強輪精機有限公司
                              .
    法定代理人    丙○○      .
    訴訟代理人    曾信嘉律師
    複  代理人    乙○○      .
右當事人間請求排除侵害事件，本院於民國九十二年十月六日言詞辯論終結，判決如
下：
    主      文
原告之訴及假執行之聲請均駁回。
訴訟費用由原告負擔。
    事      實
甲、原告方面：
一、聲明：
 （一）禁止被告製造、生產、銷售如（起訴狀）附件一所示之雙柱型頂車機（含SL
       -101、SL-102、SL-103、SL-105、SL-201、SL-202、SL-201-O、SL-202-O、
       SL-202-W等機種）及門型頂車機（含SL-202-SBO、SL-202-SBW等機種），及
       任何與原告所產製如附件二所示之柱型頂車機（OSP3500(N)、OSP3000(N)、
       NSP3500(N)機種）及門型頂車機（OSA3500(N)、NSA3500(N)）之外觀及機械
       構造相同或近似之產品。
 （二）禁止被告印製、委託印製或散布任何如（起訴狀）附件一所示之雙柱型頂車
       機（含SL-101、SL-102、SL-103、SL-105、SL-201、SL-202、SL-201-O、SL
       -202-O、SL-202-W等機種）及門型頂車機（含SL-202-SBO、SL-202-SBW等機
       種），及任何與原告所產製如附件二所示之柱型頂車機（OSP3500(N)、OSP3
       000(N)、NSP3500(N)機種）及門型頂車機（OSA3500(N)、NSA3500(N)）之外
       觀及機械構造相同或近似產品之產品簡介、廣告手冊或其他文件。
 （三）原告願供擔保請准為假執行之宣告。
二、陳述：
（一）原告日商杉安股份有限公司（株式會社）係世界知名之工業機械製造廠商，自
      其前身杉安鐵工株式會社於一九五八年成立時起即生產汽車維修用升降機（下
      稱頂車機），並以「BISHAMON」商標行銷各國，深受好評，其中尤以OSP、NSP
      系列雙柱型頂車機（含OSP3500(N)、OSP3000(N)、NSP3500(N)等機種）及OSA
      、NSA系列門型頂車機（含OSA3500(N)、NSA3500(N)等機種）在日本頂車機市
      場佔有率高達百分之五十以上。原告並自一九七九年起開始經營台灣市場，平
      均每年約售出一百台左右，可謂有相當之市場佔有率。
（二）詎料，被告產製之雙柱型頂車機（含SL-101、SL-102、SL-103、SL-105、SL-2
      01、SL-202、SL-201-O、SL-202-O、SL-202-W等機種）及門型頂車機（含SL-2
      02-SBO、SL-202-SBW等機種），在外觀上或機械構造部分，竟抄襲原告之上開
      頂車機。且被告產製之前開頂車機，其機種裝置之變更與沿革，多年來亦緊追
      原告機種裝置之變更，有諸多相同或高度近似之處。民國七十七年三月四日在
      經濟部查禁仿冒小組斡旋之下，被告同意修改頂車機顏色，並修改產品部分設
      計樣式。惟原告事後發現被告並未遵守協議，仍繼續抄襲原告前開產品之外觀
      及機械構造，為此，原告於八十六年對被告發函警告後，被告雖於同年八月五
      日派員至原告處進行協商，同意：被告公司SL-201、SL-202型之頂車機腳管安
      全裝置之修改、全部改變顏色；SL-101、SL-102、SL-103、SL-105型頂車機亦
      將於一年內改變其顏色。然近來發現被告所產製之SL-201、SL-202系列之頂車
      機，繼續使用藍色，雖經原告再度發函要求被告改善，被告竟回函辯以：「本
      公司固於八十六年間發函同意其生產之SL-101、SL-102、SL-103、SL-105型雙
      柱頂車機改變其顏色，然前揭八十六年型號之雙柱頂車機，本公司已不再生產
      上述機型，自無違背協議之情形」，惟查被告等生產之SL-201-O、SL-202-O、
      SL-202-W雙柱頂車機不過係前開協議中所指頂車機之改良機種，外觀上並無重
      大改變，且被告產品目錄仍繼續介紹、販售SL-101、SL-102、SL-103、SL-105
      等機種，而其顏色仍採用被告當初允諾予以改掉之藍色，足見被告以改變機種
      名稱，逃避前接協議之拘束，繼續抄襲原告產品外觀或機械構造之意圖，甚為
      明顯。
（三）按公平交易法第二十條第一項第一款規定：「事業就其營業所提供之商品或服
      務，不得有左列行為：一、以相關事業或消費者所普遍認知之‧‧‧外觀或其
      他顯示他人商品之表徵，為相同或類似之使用，致與他人商品混淆或販賣、運
      送、輸出、或輸入使用該項表徵之商品」。復依「處理公平交易法第二十條原
      則」第四項之規定，所謂「表徵」係指某項具識別力或次要意義之特徵，其得
      以表彰商品或服務來源，使相關事業或消費者用以區別不同之商品或服務。查
      原告研發、產製之雙柱型、門型頂車機，相較於其他不同品牌之各國頂車機具
      有以下之特殊設計而具有顯著特徵之外觀，相關事業或消費者見諸該等特徵，
      即得認知其表彰該商品為原告所產製，而具有相當之識別力，合於前述公平交
      易法第二十條第一項第一款規定之表徵。
      (1)機體本身之三色設計：原告所製造之雙柱型、門型頂車機，早自一九八六年
        起即採用藍色機座，並配上白色擺動臂及尖端之黑色滑動臂，使承載車身之
        擺動臂在接觸車身部分能透過對比色澤與車底明顯區別，而非一般顏色上之
        組合。雖世界上其他公司所生產製造之頂車機亦不乏以藍色對於頂車機底色
        者，但如原告以藍白黑三色形成間隔感者，並不存在。此一明暗相間之用色
        排列，成為原告系爭產品一望即知之一大表徵。
      (2)驅動柱上之縱長方形油壓單元：原告之產品中，門型頂車機驅動柱中段及雙
        柱型頂車機頂端部各有一縱長方形油壓單元附在柱邊，此外觀為其產品之一
        大特色，為其他廠牌頂車機產品所無。
      (3)驅動柱前方採取防落之齒狀卡榫裝置及托架上之Ｕ字形補強板：世界各廠牌
        之驅動柱內側均呈光滑狀，惟原告為使系爭產品在同樣為藍色底色之同類產
        品中更能輕易加以辨識，特在驅動柱中段「BISHAMON」商標圖樣旁之邊緣加
        製一般產品所無之鋸齒狀卡榫及Ｕ字形板。
      退步言之，縱前開特徵並非特別顯著而欠缺識別力，然該等特徵經原告長期使
      用於頂車機，亦足使相關事業或消費者認知並將之與該等商品來源產生聯想而
      具次要意義。而原告自一九七九年對台灣地區販售具有前開表徵之頂車機迄今
      ，已有數十年時間，出貨量亦高達二千一百五十四台，其中更於一九八二年七
      月至翌年六月之一年期間，銷往台灣之頂車機數量高達二百五十一台，以該等
      銷售量，亦足以使相關事業或消費者對前揭表徵產生印象。
（四）惟被告等產製之雙柱型頂車機（含SL-101、SL-102、SL-103、SL-105、SL-201
      、SL-202、SL-201-O、SL-202-O、SL-202-W 等機種）及門型頂車機（含SL-20
      2-SBO、SL-202-SBW等機種），就其機身之配色、縱長方形之油壓單元、鋸齒
      狀卡榫裝置與Ｕ型補強板等設置，與原告前項所述之表徵幾為相同之使用，足
      以使相關事業或消費者於購買時施以普通注意猶有混同誤認之虞。況且，被告
      於其產品型錄封面上印有「台灣日本技術合作」字樣，惟其並未標明與日本技
      術合作之廠商，無疑更將加深相關事業或消費者對於被告所生產商品之來源產
      生誤認。故無論使具有普通知識經驗之相關事業或消費者施以普通之注意，或
      通體觀察及比較主要部分，或採異時異地隔離觀察，皆可能造成混淆。
（五）再按公平交易法第二十四條規定：「除本法另有規定外，事業亦不得為其他足
      以影響交易秩序之欺罔或顯失公平之行為」。查被告未依協議，所生產之頂車
      機仍採用與原告產品完全相同之藍色設計，除前開「驅動柱上之縱長方形油壓
      單元」、「驅動柱前方採取防落之齒狀卡榫裝置及托架上之Ｕ字形補強板」等
      配置外，並高度抄襲原告系爭產品之同步驅動裝置、防振裝置、操作桿、偏臂
      設計及門型頂車機之鏈條蓋與柱樑被覆蓋等創作成就，亦可見被告高度抄襲原
      告之商品外觀、商品細部結構設計及相關說明文件之行為，屬榨取原告努力成
      果之行為，顯已違背商業倫理及效能競爭原則，足以影響整體交易秩序，顯然
      違反公平交易法第二十四條之規定。
（六）被告等有前開違反公平交易法第二十、二十四條規定之行為，原告自得依同法
      第三十條之規定，請求判命被告等不得再為為任何抄襲原告系爭頂車機外觀及
      機械構造之行為。又被告等既曾於七十七年在經濟部查禁仿冒小組協議下，同
      意修改其頂車機之顏色，復於八十六年間至原告處協議，再次保證意：被告公
      司SL-201、SL-202型之頂車機腳管安全裝置之修改、全部改變顏色、SL-101
      、SL-102、SL-103、SL-105型頂車機亦將於一年內改變其顏色。被告等即應依
      協議內容負有不作為之給付義務，今被告等不遵協議內容，仍繼續製造、生產
      、販售與原告頂車機相同顏色設計之頂車機，原告亦得依協議內容請求被告履
      行其不作為義務。為此提起本件訴訟，求為判決如聲明所示。
三、證據：提出原告公司網頁資料二份、專利核准公告案資料查詢一份、商標資料檢
    索一份、系爭產品對台銷售總數表一份、經濟部查禁仿冒小組 (77)禁仿組發字
    第O三六七號函一份、被告八十六年八月十五日函一件、原告律師函一件、被告
    律師函一件、被告公司產品網頁資料一份、兩造及世界各國頂車機製造商所生產
    之頂車機照片比較表一份、原告之台灣經銷商及各國代理商出具之證明書影本十
    一份、「自動車機械工具指南」暨「自動車機械工具雜誌」節錄一件、被告產品
    型錄封面一件、兩造之其他頂車機產品照片對照一份、原告產品自七十九年起迄
    今由「經濟日報」報導之資料一份為證。
乙、被告方面：
壹、被告：
一、聲明：原告之訴駁回。並陳明如受不利之判決，願供擔保請准免為假執行之宣告
    。
二、陳述：
（一）原告主張其所生產之頂車機具有下述三項顯著特徵之外觀設計：「機體本身之
      三色設計方式」、「驅動柱上之縱長方形油壓單元外觀」及「驅動柱前方防落
      之齒狀卡榫裝置及托架上之Ｕ字形補強板」，而被告所產製之雙柱型頂車機（
      含SL-101、SL-102、SL-103、SL-105、SL-201、SL-202、SL-201-O、SL-202-O
      、SL-202-W等機種）及門型頂車機（含SL-202-SBO、SL-202-SBW等機種），就
      其機身之配色、縱長方形之油壓單元、鋸齒狀卡榫裝置與U型補強板等設置，
      與原告前項所述之表徵幾為相同之使用，足以使相關事業或消費者於購買時施
      以普通注意猶有混同誤認之虞，認被告有違反公平交易法第二十條、第二十四
      條之規定，惟查：
      (1)國內市場上頂車機之外觀大皆類似，機型可分為「雙柱型」及「門型」，其
        「顏色」，因頂車機係供汽車修護廠升降汽車維修之用，故製造廠商本多半
        乃採醒目之「藍色系」以維護工作安全，此不僅為我國製造廠商（如頡榮、
        港連、天壇、上揚、郅盛等）採用，就連日本、德國、美國之頂車機製造廠
        商（如日本之日整工業、德國之Rotary、美國Bend-Pak等）亦多採用「藍色
        」。是相關事業或消費者根本無法就此等藍色作為原告產品之表徵。
      (2)又依據公平交易委員會「處理公平交易法第二十條案件原則」（下稱第二十
        條案件處理原則）第九條第一款之規定，「顏色」不具備商品或來源之功能
        ，本不得作為「表徵」。則原告主張其「機體本身之三色（藍白黑）設計方
        式」此一明暗相間之用色排列，已成為其系爭產品之表徵云云，依法顯不足
        採。
      (3)其次，原告所主張之「驅動柱上之縱長方形油壓單元外觀」，乃驅動柱之縱
        長方形之「油壓單元」，其作用係使頂車機得以升降，所謂「縱長方形」，
        充其量僅為輔助油壓單元之功能性形狀而已，事實上並不具表彰商品或來源
        之功能，依第二十條案件處理原則第九條第三款規定，係屬「具有實用或技
        術機能之功能性形狀」，亦非公平法第二十條所稱的表徵。
      (4)另原告主張之「驅動柱前方防落之齒狀卡榫裝置及托架上之Ｕ字形補強板」
        ，其中齒狀卡榫裝置乃驅動柱旁之「鋸齒狀裝置」，為使頂車機具備防止汽
        車掉落之技術或實用性的作用，亦即「第二十條案件處理原則」第九條第三
        款之「具有實用或技術機能之功能性形狀」而已。而托架上之Ｕ字形補強板
        部分，非於頂車機組裝之際或將頂車機拆卸時，根本無從觀察其構造或形狀
        ，亦即完全係屬「商品之內部構造」，依據「第二十條案件處理原則」第九
        條第四款規定，亦非公平法第二十條所稱的表徵。況且，被告公司總經理陳
        樹彬就前開「防落之齒狀卡榫裝置」（即升降裝置構造之改良），分別取得
        我國及日本之專利法「新型專利」（日本稱為「實用新案」），並授權被告
        使用，被告依法實施專利，要無侵害之事實。
（二）再者，原告主張之前述三項特殊設計，縱可認係公平法第二十條規定之「表徵
      」，受該條規定之保護，則各該表徵必須具有相當之知名度，為相關事業或消
      費者多數所周知，始足當之。惟查：本案原告每年進口之產品僅佔我國市場相
      當低微之比例，故其產品於我國境內顯難認為具備「周知性」。且兩造所產銷
      之頂車機，皆為汽車修護廠使用之頂車機，該等機器產品可能發生銷售購買行
      為者主要為汽車修護廠、汽車製造廠等汽車裝修專業人士，價格亦非低廉，縱
      令雙方產品之外觀形狀、顏色、內部構造等有若干相似之處，惟其等汽車修護
      廠、汽車製造廠等相關事業或消費者，必會針對兩造產品之使用功能、耐用年
      限等專業事項進行仔細分析評斷，殊無可能對商品之來源產生混淆之可能。
（三）此外，縱原告對其產銷之頂車機外觀形狀、顏色、構造等投入相當程度之努力
      ，惟原告品牌於我國市場並不具有相當之知名度，且其市場佔有率亦並不高，
      於市場競爭上亦不具「獨特性」，相較於被告頂車機之品牌在我國市場上佔有
      至少六、七成以上之比率，被告無「高度抄襲」可言，並不構成公平法第二十
      四條之情形。
（四）被告固於七十七年三月四日，在我國受國際間保護智慧財產權之壓力下，由「
      經濟部查禁仿冒商品小組」施壓，而與原告召開協調會達成『儘量不採用全部
      藍色（包括淡藍深藍）的顏色』之協議。惟該協議無異限制或剝奪被告受我國
      憲法保障之營業自由，原告本身卻未負擔任何相對之義務，故該協議違反我國
      之公共秩序，應屬無效。退步言之，若該協議為有效，亦已罹於十五年之時效
      而消滅，被告自不受該項協議之限制。又被告於八十六年八月十五日發予台灣
      國際專利法律事務所之信函，乃係避免兩造誤解、雙方惡性競爭所為之說明而
      已，雙方並無針對特定事項作成契約或為任何保證承諾，被告亦無原告所指之
      協議情事；況且，縱令有所協議或保證承諾，亦如同前開七十七年間之協議，
      亦屬違反公序良俗，而為無效。
三、提出：行政院公平交易委員會八十五年度公訴決字第○六七號訴願決定要旨一件
    、國際間頂車機製造廠商產品目錄影本一份、中華民國新型第一九八三九四號專
    利證書暨日本國實用新案登錄證影本各一份、被告受邀汽車零配件展覽會參展證
    件影本一份、被告經汽車零配件展覽會公開稱許為「著名製造廠商」資料影本一
    件、照片二十二張為證。
    理      由
一、原告主張：其產製之頂車機，機體本身所採用之「藍白黑」三色設計、驅動柱上
    之縱長方形油壓單元、驅動柱前方採取防落之齒狀卡榫裝置及托架上之Ｕ字形補
    強板，已屬原告產品之表徵，惟被告等產製之雙柱型及門型頂車機，就其機身之
    配色、縱長方形之油壓單元、鋸齒狀卡榫裝置與Ｕ型補強板等設置，與原告前項
    所述之表徵幾為相同之使用，足以使相關事業或消費者於購買時施以普通注意猶
    有混同誤認之虞外，並高度抄襲原告系爭產品之同步驅動裝置、防振裝置、操作
    桿、偏臂設計及門型頂車機之鏈條蓋與柱樑被覆蓋等創作成就，亦可見被告高度
    抄襲原告之商品外觀、商品細部結構設計及相關說明文件之行為，屬榨取原告努
    力成果之行為；且被告於七十七年三月四日在經濟部查禁仿冒小組斡旋之下，同
    意修改頂車機顏色（不採用藍色），並修改產品部分設計樣式。復於八十六年八
    月五日派員至原告處進行協商，同意被告公司所生產之SL-201、SL -202型之頂
    車機腳管安全裝置之修改、全部改變顏色；SL-101、SL-102、SL-103、SL-105
    型頂車機亦將於一年內改變其顏色等語。然被告卻違反協議，仍繼續抄襲原告產
    品外觀及構造，為此分別依公平交易法第二十條、第二十四條、第三十條及前開
    協議，提起本件訴訟，求為判決如聲明所示。被告固不否認於七十七年三月四日
    在經濟部查禁仿冒小組斡旋下，與原告（即杉安鐵工株式會社）協議：同意修改
    其頂車機使用顏色，儘量不採用全部藍色（包括淡藍深藍）的色彩。但以：上開
    協議限制或剝奪被告受我國憲法保障之營業自由，原告本身卻未負擔任何相對之
    義務，故該協議違反我國之公共秩序，應屬無效；縱認有效，亦罹於十五年之時
    效。且原告所主張「藍白黑」三色設計、驅動柱上之縱長方形油壓單元、驅動柱
    前方採取防落之齒狀卡榫裝置及托架上之Ｕ字形補強板等，均非公平交易法第二
    十條規定之表徵，且原告產製之頂車機在國內市佔率甚低，被告亦無利用原告努
    力推展自己商品之行為可言，本件情形亦與公平交易法第二十四條之規定不符等
    語資為抗辯。
二、查本件原告分別依公平交易法第二十條、第二十四條、第三十條等規定及前述協
    議，提起本件排除侵害訴訟，求為判決：禁止被告製造、生產、銷售任何與原告
    所產製頂車機外觀及機械構造相同或近似之產品；禁止被告印製、委託印製或散
    布相同或近似產品之產品簡介、廣告手冊或其他文件。被告則以前開情詞為辯，
    是本件首應審究者，乃被告製造、生產、銷售之雙柱型頂車機（含SL -101、SL
    -102、SL-103、SL-105、SL-201、SL-202、SL-201-O、SL-202-O、SL-202-W等機
    種）及門型頂車機（含SL-202-SBO、SL-202-SBW等機種），是否違反公平交易法
    第二十條、第二十四條之規定？
  (一)按事業就其營業所提供之商品或服務，不得以相關事業或消費者所普遍認知之他
    人‧‧‧外觀或其他顯示他人商品之表徵，為相同或類似之使用，致與他人商品
    混淆或販賣、運送、輸出、或輸入使用該項表徵之商品，固為公平交易法第二十
    條第一項第一款所明定。本件原告既以被告產銷之頂車機，就其機身之配色、縱
    長方形之油壓單元、鋸齒狀卡榫裝置與Ｕ型補強板等設置，與原告產品之「藍白
    黑三色設計」、「驅動柱上之縱長方形油壓單元」、「驅動柱前方採取防落之齒
    狀卡榫裝置及托架上之Ｕ字形補強板」等表徵為相同或類似之使用，違反前開規
    定，則本件首應確定者係原告所稱其產品之「藍白黑三色設計」、「驅動柱上之
    縱長方形油壓單元」、「驅動柱前方採取防落之齒狀卡榫裝置及托架上之Ｕ字形
    補強板」等，是否為前述法條規定之「表徵」？惟查：
    關於公平交易法第二十條規定，行政院公平交易委員會訂有處理公平交易法第
      二十條原則（下稱處理第二十條原則），其中就「表徵」之定義，乃指「某項
      具識別力或次要意義之特徵，其得以表彰商品或服務來源，使相關事業或消費
      者用以區別不同之商品或服務。」，而所謂「識別力」係指某項特徵特別顯著
      ，使相關事業或消費者見諸該特徵，即得認知其表彰該商品或服務為某特定事
      業所產製或提供。另所稱「次要意義」，則指某項原本不具識別力之特徵，因
      長期繼續使用，使相關事業或消費者認知並將之與商品或服務來源產生聯想，
      該特徵因而產生具區別商品或服務來源之另一意義而言。是以何謂商品之「表
      徵」，應著眼於相關事業或消費者見諸該特徵，能否認知其表彰該商品來源或
      對於該來源產生聯想。從而，姓名、商號或公司名稱、商標或標章；具識別力
      之商品容器、包裝、外觀；因長期間繼續使用，可使相關事業或消費者對於該
      來源產生聯想之商品容器、包裝、外觀等，均為公平交易法第二十條所定之「
      表徵」（見處理第二十條原則第八點規定）。
    惟本件原告所稱其產品之「藍白黃三色設計」、「驅動柱上之縱長方形油壓單
      元」、「驅動柱前方採取防落之齒狀卡榫裝置及托架上之Ｕ字形補強板」等，
      依原告所提出之兩造及世界各國頂車機製造商所生產之頂車機照片比較表一份
      （原證十一）所示，其中驅動柱部分採用藍色、擺動臂使用白色及黑色滑動臂
      者，亦不乏有其他頂車機製造商。其所謂「驅動柱上之縱長方形油壓單元」在
      外觀上充其量僅為驅動柱上縱長方體，並與驅動柱形成整體藍色外形而已，則
      以此「特徵」是否足使相關事業或消費者認知該頂車機係由原告產製，實非無
      疑。
    又處理第二十條原則第九點亦已例示，商品之顏色、具實用或技術機能之功能
      性形狀及商品之內部構造，不具表彰商品或來源之功能，非公平交易法二十條
      所稱之表徵。由此可知，原告所稱其產品之「藍白黑三色設計」、「驅動柱上
      之縱長方形油壓單元」、「驅動柱前方採取防落之齒狀卡榫裝置及托架上之Ｕ
      字形補強板」等，分屬商品之顏色、技術機能之功能性形狀及內部構造，自不
      具表彰商品或來源之功能，則其指稱被告產製頂車機，有違公平交易法第二十
      條第一項第一款之規定，實有可議。
    此外，就兩造產製頂車機之消費市場而言，各該頂車機之購買或使用對象主要
      為汽車修護廠、汽車製造廠等汽車裝修專業人士，而此機器之價格並非低廉，
      相關業者自會考量其經營規模，依各該頂車機之價格、功能、使用年限、維修
      服務等因素為適當評量，兩造產製之頂車機各在驅動柱上端，設有顯著之商標
      ，被告產製之頂車機猶有明顯之中文商標，是無論一般消費者或前述汽車裝修
      專業人士，均可一望即知被告產品之來源，焉有單憑前述「藍白黑三色設計」
      、「驅動柱上之縱長方形油壓單元」、「驅動柱前方採取防落之齒狀卡榫裝置
      及托架上之Ｕ字形補強板」等三種特徵，而有混淆或誤認產品來源之可能。
    是以，原告指稱被告產製頂車機，有違反公平交易法第二十條第一項第一款之
      規定，洵不足採。
  (二)其次，公平交易法第二十四條規定：「除本法另有規定外，事業亦不得為其他足
    以影響交易秩序或顯失公平之行為」，而前述處理第二十條原則第十六點亦明文
    規定：襲用他人著名之商品或服務表徵，雖尚未致混淆，但有積極攀附他人商譽
    之情事，或抄襲他人商品或服務之外觀，積極榨取他人努力成果，對競爭者顯失
    公平，足以影響交易秩序者，雖未符合第二十條之規定，仍得以違反公平交易法
    第二十四條處理之。然查：
    (1)原告頂車機「藍白黑三色設計」純係顏色之配置，採取相類似顏色或深淺顏色
      配置之頂車機，亦不乏國內、外廠商，已如前述。則被告之頂車機縱然採用相
      同之顏色，顯難遽論有攀附原告商譽或積極榨取原告努力成果情事可言。
    (2)另就「驅動柱上之縱長方形油壓單元」而言，依原告所提出之對照表觀之，原
      告頂車機之油壓單元，原（一九七五年）設計為橫式，嗣於一九九三年改為縱
      式，可見此油壓單元原屬頂車機之必要機件，其為橫式或縱式設置，尚無須施
      以高度之技術努力，是以，被告頂車機油壓單元，雖同為縱式，亦難認有攀附
      原告商譽或積極榨取原告努力成果之情。
    (3)再者關於「驅動柱前方採取防落之齒狀卡榫裝置」部分，被告頂車機係基新型
      專利權人即被告公司總經理陳樹彬之授權實施，已經被告提出中華民國專利證
      書及日本國實用新案登錄證各一件附卷可憑，顯然被告無攀附原告商譽或積極
      榨取原告努力成果情事。
    (4)此外，原告所稱被告產製之頂車機高度抄襲原告系爭產品之同步驅動裝置、防
      振裝置、操作桿、偏臂設計及門型頂車機之鏈條蓋與柱樑被覆蓋等創作成就，
      亦可見被告高度抄襲原告之商品外觀、商品細部結構設計及相關說明文件之行
      為，屬榨取原告努力成果之行為，顯已違背商業倫理及效能競爭原則云云，惟
      此部分情節，除原告提出其自行製作之對照表二份為憑，尚無其他具體證據可
      資證明外，尤以所謂「商品細部結構設計」應屬侵害專利權之範疇（原告自承
      本件均無侵害專利之問題），自非公平交易法第二十四條所得涵蓋，又其餘外
      觀部分，參酌處理第二十條原則第十六點第二項之規定，如屬公眾得自由利用
      之技術者（無專利或著作權之保護者），本件自無第二十四條規定之適用。
    (5)又購買頂車機之汽車修護廠、汽車製造廠等相關業者，理應考量其經營規模，
      依各該頂車機之價格、功能、使用年限、維修服務等因素為適當評量，已如前
      述再三，故相關業者評斷兩造產品優劣良窳，本為效能競爭原則之體現，倘被
      告之產品確有仿冒情事，而無其他之競爭優勢，自七十七年兩造簽訂協議（詳
      如下述）後，被告產品理應漸受市場淘汰，而非顯現原告產品自七十九年起在
      我國市場逐年下降之情（見原證五）。準此，面對逐年失去台灣市場之競爭對
      象，若謂被告產品攀附原告商譽或積極榨取努力成果，焉能採信。
    (6)綜合以上分析，本件原告指稱被告違反公平交易法第二十四條之一般概括規定
      ，亦不足取。
三、此外，兩造固於七十七年三月四日在經濟部查禁仿冒小組斡旋之下，被告同意修
    改頂車機顏色（不採用藍色）及產品部分設計樣式。復於八十六年八月十五發函
    台灣國際專利法律事務所表示：「本公司SL-201、SL -202型之頂車機全面改變
    其顏色；SL-101、SL-102、SL-103、SL-105型頂車機亦將於一年內改變其顏色」
    等語，已經被告所不爭執，亦有經濟部查禁仿冒小組 (77)禁仿組發字第O三六七
    號函、被告八十六年八月十五日函各一件在卷可稽，堪信為真實。姑不論前開七
    十七年三月四日之協議，是否有違我國公共秩序或善良風俗，惟依前開協議內容
    ：被告產品儘量不採用全部藍色（包括淡藍深藍）的色彩，而讓消費者能明白分
    辨中日產品的不同等語觀之，重點應在於「使消費者得以明白分辨中日產品的不
    同」，倘被告產品之標示得以使消費者區別兩造產品之不同時，則原告自無永遠
    壟斷產品使用藍色之理！又被告產銷之頂車機，並未堅持使用藍色，可供客戶要
    求採用其他顏色，已經被告陳報照片二十二張為證，可見被告已「儘量」不採用
    藍色。況且，縱使兩造有被告不得使用藍色或改變顏色之有效協議，而被告未依
    約履行，原告充其量僅能訴請被告之產品不能使用藍色而已，惟原告逕依該協議
    ，請求判決禁止被告製造、生產、銷售任何與原告所產製頂車機外觀及機械構造
    相同或近似之產品；禁止被告印製、委託印製或散布相同或近似產品之產品簡介
    、廣告手冊或其他文件云云，自無從准許。
四、綜合前述，本件原告分別依公平交易法第二十條、第二十四條、第三十條規定及
    前述協議，訴請判決禁止被告製造、生產、銷售任何與原告所產製頂車機外觀及
    機械構造相同或近似之產品；禁止被告印製、委託印製或散布相同或近似產品之
    產品簡介、廣告手冊或其他文件，無從准許，應予駁回，而其假執行之聲請因訴
    之駁回而失所依據，應併駁回之。
五、結論：本件原告之訴，為無理由，依民事訴訟法第七十八條，判決如主文。
中      華      民      國    九十二    年     十一     月    二十六    日
                                  臺灣臺中地方法院民事第五庭
~B法  官  王邁揚
正本係照原本作成
如對本判決上訴，須於判決送達後廿日內向本院提出上訴狀
中      華      民      國    九十二    年     十一     月    二十六    日
~B書記官


司法院資訊處製作；財團法人民間司法改革基金會備份。
